【裁判字號】    95,上更(一),131
【裁判日期】    950627
【裁判案由】    搶奪
【裁判全文】
臺灣高等法院高雄分院刑事判決     95年度上更(一)字第131號
上  訴  人  臺灣高雄地方法院檢察署檢察官
被      告  甲○○
                    （另案在臺灣高雄第二監獄執行中）
上列上訴人因被告搶奪案件，不服臺灣高雄地方法院94年度訴緝
字第108 號中華民國94年8 月30日第一審判決（起訴案號：臺灣
高雄地方法院檢察署92年度偵字第23069 、22004 、25476 號、
93年度偵字第4963號），提起上訴，判決後，經最高法院發回更
審，本院判決如下：
    主  文
上訴駁回。
    理  由
壹、證據能力部分：
一、按被告以外之人於審判外之陳述，雖不符同法第159 條之1
    至第159 條之4 規定，而經當事人於審判程序同意作為證據
    ，法院審酌該言詞陳述或書面陳述作成時之情況，認為適當
    者，亦得為證據；當事人、代理人或辯護人於法院調查證據
    時，知有同法第159 條第1 項不得為證據之情形，而未於言
    詞辯論終結前聲明異議者，視為有前項之同意，同法第159
    條之5 亦已明揭其旨。證人丁○○於警詢之陳述，雖係被告
    以外之人於審判外所為之言詞及書面陳述，係為傳聞證據，
    然檢察官及被告於本院言詞辯論終結前均未聲明異議，且本
    院審酌證人丁○○於警詢所為陳述作成時之情況，無何不適
    當之情形，是依上開規定得作為證據。
二、按被告以外之人於偵查中向檢察官所為之陳述，除顯有不可
    信之情況外，得為證據，刑事訴訟法第159 條之1 第2 項定
    有明文。證人丁○○及乙○○於偵查中經具結擔保其證詞之
    真實性後，向檢察官所為之陳述，雖屬傳聞證據；惟現階段
    刑事訴訟法規定，檢察官代表國家偵查犯罪、實施公訴，依
    法其有訊問被告、證人及鑑定人之權，而實務運作時，檢察
    官偵查中向被告以外之人所取得之陳述，原則上均能遵守法
    律規定，不致違法取供，其可信度極高，且本案被告並未提
    出有何顯不可信之情形，是依上開規定得為證據。
三、按測謊之理論依據為犯罪嫌疑人說謊必係為逃避法律效果，
    恐為人發現遭受法律制裁，在面對法律後果時即感受到外在
    環境中之危險，因人類的本能而驅使其作出說謊之自衛模式
    ，此一本能即生理上自主神經系統迅速釋放能量，致內分泌
    、呼吸、脈膊及血液循環加速，使之有能量應付危機，測謊
    技術即在將受測者回答各項問題時之生理反應變化，使用測
    量儀器以曲線之方式加以記錄，藉曲線所呈現生理反應之大
    小，以受測者回答與案情相關的問題之生理反應與回答預設
    為情緒上中立問題的平靜反應作比較，而判斷受測者有無說
    謊。然人之生理反應受外在影響因素甚夥，諸如疾病、高度
    冷靜的自我抑制、激憤的情緒、受測以外其他事件之影響等
    ，不止於說謊一項，且與人格特質亦有相當之關連，亦不能
    排除刻意自我控制之可能性，是以縱使今日之測謊技術要求
    對受測者於施測前後均須進行會談，以避免其他因素之干擾
    ，惟科學上仍不能證明此等干擾可因此而完全除去之，是以
    生理反應之變化與有無說謊之間，尚不能認為有絕對之因果
    關係；況科學鑑識技術重在「再現性」，亦即一再的檢驗而
    仍可獲得相同之結果，如指紋、血型、去氧核糖核酸之比對
    ，毒品、化學物質、物理性質之鑑驗等，均可達到此項要求
    ，可在審判上得其確信，至於測謊原則上沒有再現性，蓋受
    測之對象為人，其生理、心理及情緒等狀態在不同的時間不
    可能完全相同，與前開指紋比對或毒品鑑驗之情形有異，加
    之人類有學習及避險之本能，一再的施測亦足使其因學習或
    環境及過程的熟悉而使其生理反應之變化有所不同，故雖測
    謊技術亦要求以再測法而以兩次以上之紀錄進行研判，然與
    現今其他於審判上公認可得接受之科學鑑識技術相較，尚難
    藉以獲得待證事實之確信，是測謊技術或可作為偵查之手段
    ，以排除或指出偵查之方向，然在審判上尚無法作為認定有
    無犯罪事實之基礎（最高法院94台上字第1725號判決意旨參
    照）。本件公訴人所提出高雄市政府警察局測謊鑑定報告書
    ，雖載有測謊結果認定被告回答有關本案問題「你有沒有載
    丁○○去搶手機？」時，回答：「沒有」，呈不實反應，有
    高雄市政府警察局93年7 月15日高市警鑑字第（093）00000
    00號鑑定通知書在卷可按（見93年度偵字4963號影印卷第25
    至29頁）。惟依上揭說明，上開鑑定通知書僅能資為偵查之
    手段，以排除或指出偵查之方向，在審判上並無法作為認定
    有無犯罪事實基礎，尚難認為具有證據能力。
貳、實體部分：
一、公訴意旨略以：被告甲○○與證人丁○○（所涉強盜部分，
    業經最高法院判決確定）共同意圖為自己不法所有之犯意，
    於民國92年8 月25日晚間11時40分許，由被告甲○○騎乘車
    號不詳之機車搭載證人丁○○，沿高雄市○○區○○路北向
    南行駛，於接近民族路與大順路交岔路口時，見被害人乙○○獨自騎乘機車且將其所有之諾基亞牌8250型手機（序號00
    0000000000000） 置放在右後方褲袋，認有機可趁，被告甲○○旋依證人丁○○之指示將機車迅速騎至被害人乙○○身
    邊，趁被害人乙○○騎機車行進不備之際，由證人丁○○徒
    手搶被害人乙○○之手機，得手後，2 人即騎車離開現場，
    該手機則由證人丙○○向證人丁○○（所涉收受贓物部分，
    業經台灣高雄地方法院判處有期徒刑3 月確定）索討使用，
    因認被告甲○○涉犯刑法第325 條第1 項之搶奪罪嫌云云。
二、按犯罪事實應依證據認定之，無證據不得認定犯罪事實；又
    不能證明被告犯罪或其行為不罰者，應諭知無罪之判決，刑
    事訴訟法第154 條第2 項、第301 條第1 項分別定有明文。
    再刑事訴訟法第156 條第2 項規定：被告之自白，不得作為
    有罪判決之唯一證據，仍應調查其他必要之證據，以察其是
    否與事實相符。其立法意旨乃在防範被告自白之虛擬致與事
    實不符，故對自白在證據價值上加以限制，明定須藉補強證
    據以擔保其真實性，而利用非共同被告之共犯之自白或其他
    不利於己之陳述，為認定被告犯罪之證據，不特與利用被告
    自己之自白作為其犯罪之證明同有自白虛偽性之危險，且亦
    不免有為嫁禍於被告，而為虛偽供述之可能，是就刑事訴訟
    法第156 條第2 項之立法意旨觀之，非共同被告之共犯，所
    為之自白或其他不利於己之陳述，固得作為認定被告犯罪之
    證據，惟不得作為有罪判決之唯一證據，仍應調查其他必要
    之證據，以察其是否與事實相符，亦即仍須有補強證據以擔
    保該共犯自白之真實性，始得採為論罪之依據，並非絕對可
    由法院自由判斷該共犯之自白或不利於己之陳述之證明力，
    準此，若不為調查，而專憑此供述，即遽為被告犯罪事實之
    認定，則與上開規定有違，此有最高法院91年度台上字第32
    24號判決意旨可資參照。至認定不利於被告之事實，須依積
    極證據，苟積極證據不足為不利於被告事實之認定時，即應
    為有利於被告之認定；且事實之認定，應憑證據，如未能發
    現相當證據，或證據不足以證明，自不能以推測或擬制之方
    法，以為裁判基礎；而認定犯罪事實所憑證據，雖不以直接
    證據為限，間接證據亦包括在內；然而無論直接或間接證據
    ，其為訴訟上之證明，須於通常一般之人均不致有所懷疑，
    而得確信其為真實之程度者，始得據為有罪之認定，若其關
    於被告是否犯罪之證明未能達此程度，而有合理性懷疑之存
    在，致使無從形成有罪之確信，根據「罪證有疑，利於被告
    」之證據法則，即不得遽為不利被告之認定，最高法院30年
    上字第816 號、40年臺上字第86號、76年臺上字第4986號則
    分別著有判例。
三、公訴人認被告涉有上開搶奪之犯行，無非係以證人即共犯丁○○之證述、證人即被害人乙○○之指訴、贓物認領收據及
    高雄市政府警察局測謊高市警鑑字第（093）0000000號鑑定
    書（該測謊鑑定書並無證據能力，已於前述）等為其主要論
    據。惟訊據被告堅決否認有何搶奪之犯行，辯稱：伊於92年
    8 月25日前不久甫與證人丁○○發生糾紛並進而打架，其後
    伊即未再與丁○○碰面，亦未於上開期日與丁○○外出共同
    搶奪被害人手機等語。經查：
（一）證人丁○○於警詢時證稱：伊於92年8 月25日23時許，與
      綽號「欲仔」（即被告）在高雄市○○區○○路北往南方
      向慢車道近大統新世紀前搶奪婦女，由綽號「欲仔」騎機
      車搭載伊，並由伊下手行搶等語（見高市警刑偵一字第79
      201 號卷第5 頁及反面）；其於93年4 月13日偵查時證稱
      ：92年8 月25日晚上11時40分許，被告騎乘機車搭載伊，
      於高雄市○○區○○路上搶奪被害人乙○○之銀色8250型
      手機，伊有告知被告騎靠近一點，因伊欲搶被害人之手機
      ，故被告知情等語（見台灣高雄地方法院檢察署93年度偵
      字第4963號偵查卷第25至26頁），復於93年8 月26日偵查
      時證述：伊與被告於92年8 月25日晚上在高雄市○○路與
      大順路口搶奪被害人乙○○之手機，當時係被告騎乘機車
      搭載伊，由被告出手行搶等語（見同上偵查卷第72頁）；
      嗣於原審審理時證稱：92年8 月25日晚間，被告在伊行經
      民族路口等待紅燈時，見到1 名女子（即被害人乙○○）
      將手機放在右後口袋，乃臨時起意搶奪，伊叫被告騎乘機
      車靠近一點，被告機車加速，靠近該名女子時，由被告下
      手行搶該支NOKIA 手機等語（見原審93年度訴字第2521號
      卷94年3 月14日審判筆錄第11至23頁），則下手搶奪被害
      人乙○○手機之人，究係被告或係丁○○？證人丁○○所
      為之上開陳述顯然前後不一。再參諸證人丁○○於92年9
      月25日第1 次及第2 次警詢時均證述：上開搶奪案件，係
      由伊與丙○○共犯等語（見高市警刑偵一字第79201 號卷
      警卷第1 至4 頁），嗣於92年11月12日警詢時則改稱：上
      開搶奪案件，係伊與被告共犯等語（見上開警卷第5 頁）
      ，則與證人丁○○共犯本件搶奪犯行之人，究為被告或為
      丙○○？其之證述亦前後不符。衡情縱因時間相去甚遠，
      而有記憶模糊之情形，亦當不至於有如此大幅度之差距，
      故證人丁○○之證述既有上開瑕疵，則其所證述被告與其
      共同搶奪被害人乙○○之手機等情，即非無疑，尚難採信
      。
（二）證人即被害人乙○○於92年8 月25日晚間11時40分至12時
      間，在高雄市○○區○○路與大順路交叉路口時，遭2 名
      男子騎乘機車搶奪其所有置於右後方口袋中之諾基亞牌82
      50型手機1 具之事實，固據證人即被害人乙○○於偵查中
      （見93年度偵字第4963號卷第70至72頁）及原審審理時（
      見原審93年度訴字第2521號卷94年3 月14日審判筆錄第6
      至10頁）證述明確，並有贓物認領保管單1 紙（見上開警
      卷第52頁）在卷可稽；惟證人即被害人乙○○於偵查中之
      證述內容，僅指述遭搶之經過，至於歹徒之特徵，雖稱該
      2 人均為中等身材，前座之男子較胖等語，但檢察官偵訊
      時亦未命證人乙○○指認當時同時在庭之證人丁○○，或
      提供被告之照片，供被害人指認，足徵證人即被害人乙○○於偵訊及原審審理時之指述，僅是指述被搶奪之經過。
      再參以：證人即被害人乙○○於原審審理時證述：（該兩
      名男子有無戴安全帽？你有無看清面容？）都有戴安全帽
      ，沒有戴口罩，我沒有看清他們的面容，我現在已經對他
      們的面容沒有什麼印象，無法指認等語（見上開審判筆錄
      第7 頁），亦無法指認被告即為行搶之歹徒之一，是證人
      即被害人乙○○所為之上開證述及贓物認領保管單，均難
      採為被告有罪之證據。
四、綜上所述，被告是否確有與證人丁○○共同搶奪被害人乙○○上開手機之犯行，本院認為仍存有合理之懷疑，尚未到達
    確信其為真實之程度。此外，復查無其他積極證據足資證明
    被告有何上開被訴之犯行，揆諸前揭法律規定及說明，被告
    之犯罪自屬不能證明。
五、原審以被告罪證不足，而為被告無罪之諭知，核無違誤；檢
    察官認原審未為有罪判決為不當，提起上訴，指摘原判決不
    當，為無理由，應予駁回。
六、被告涉犯強盜罪部分，業經本院前審無罪判決確定，附此敘
    明。
據上論結，應依刑事訴訟法第368 條，判決如主文。
本案經檢察官羅建勛到庭執行職務。
中    華    民    國    95    年    6     月    27    日
            刑事第五庭  審判長法  官  曾永宗
                              法  官  任森銓
                              法  官  陳  箐
以上正本證明與原本無異。
檢察官如不服本判決應於收受本判決後10日內向本院提出上訴書
狀，其未敘述上訴理由者，並得於提起上訴後10日內向本院補提
理由書狀（均須按他造當事人之人數附繕本）「切勿逕送上級法
院」。
中    華    民    國    95    年    6     月    27    日
                              書記官  魏文常


司法院資訊處製作；財團法人民間司法改革基金會備份。
